【裁判字號】    98,消債更,290
【裁判日期】    990317
【裁判案由】    聲請更生程序
【裁判全文】
臺灣高雄地方法院民事裁定           98年度消債更字第290號
聲  請  人  甲○○
上列當事人聲請更生程序事件，本院裁定如下：
    主  文
聲請駁回。
聲請費用由聲請人負擔。
    理  由
一、聲請意旨略以：聲請人前與國泰世華商業銀行等金融機構成
    立消費借貸契約，致積欠各金融機構無擔保債務合計新臺幣
    （下同）1,559,774 元，及高雄銀行有擔保債務660,875 元
    ，合計2,220,649 元，嗣因聲請人無法清償債務，遂於民國
    95年間依金融主管機關協調成立之中華民國銀行公會會員辦
    理消費金融案件無擔保債務協商機制，與無擔保債務之債權
    銀行達成分期還款協議，同意自95年9 月起，每月償還21,3
    20元之方式清償債務。聲請人原任職於大都會國際飯店股份
    有限公司業務一職，每月薪資34,000元，98年6 月起任職於
    海寶餐廳，平均每月薪資35,916元，惟因需負擔個人生活費
    用、2 名未成年子女扶養費及家庭必要開銷合計34,543元，
    而於96年5 月間因籌措不出協商月付金而毀諾，且聲請人有
    不能清償債務或不能清償之虞，聲請人所負無擔保或無優先
    權之債務總額並未逾1,200 萬元，復未經法院裁定開始清算
    程序或宣告破產，爰依法聲請更生等語。
二、按債務人不能清償債務或有不能清償之虞者，得依本條例所
    定更生程序，清理其債務；債務人無擔保或無優先權之債務
    總額未逾新台幣1,200 萬元者，於法院裁定開始清算程序或
    宣告破產前，得向法院聲請更生。債務人與金融機構協商成
    立者，不得聲請更生或清算。但因不可歸責於己之事由，致
    履行顯有重大困難者，不在此限。本條例施行前，債務人依
    金融主管機關協調成立之中華民國銀行公會會員，辦理消費
    金融案件無擔保債務協商機制與金融機構成立之協商，準用
    前項之規定。消費者債務清理條例第3 條、第42條第1 項、
    第151 條第5 項、第6 項分別定有明文。而衡諸債之關係，
    既係以當事人間之信賴關係為基礎，且為社會經濟組織之重
    要支柱，故當事人於以法律行為追求自己之利益之際，亦應
    顧及對造之利益，並考量債權債務於社會上之作用，本於誠
    實信用之原則而履行債務及行使權利。由此角度視之，上開
    條文中所謂「不可歸責於己之事由」，應僅係指客觀上聲請
    人之支出增多，或收入、收益減少，非其成立協商時所能預
    期之情形，例如僱佣之公司倒閉、被裁員、因病無法工作等
    非自願性失業致無收入；減薪、降級、調職致收入減少；結
    婚、生子或家屬患病等致支出增加；物價工資上漲而成本增
    加、業積減少、不景氣生意慘淡等致收益減少等情形。又依
    上揭條文規定可知，債務人與金融機構協商成立債務清償方
    案後，即應由債務人按其條件履行，只有在事後發生情事變
    更，在清償期間有上開所述收入或收益減少等事由，致該方
    案履行困難甚或履行不能，因不可歸責於己，始能例外准許
    債務人聲請更生或清算，以避免債務人任意毀諾已成立之協
    商，濫用更生或清算之裁判上債務清理程序。且於衡量債務
    人或其受扶養人之生活費用時，亦應兼顧債權人利益，僅得
    核准較為基本之需求，對超過基本需求之主張，應不予准許
    。又有不可歸責於己之事由，致履行協商顯有重大困難者，
    雖可聲請更生，惟仍須具備「不能清償債務」或「不能清償
    債務之虞」之要件，法院始得裁定准予更生或清算，合先敘
    明。
三、經查：
  (一)聲請人主張現今每月薪資約35,916元，其積欠無擔保及有擔
    保債務之債權人共2,220,649 元之事實，業據其提出債權人
    清冊、財產及收入狀況說明書、財團法人金融聯合徵信中心
    當事人查詢個人資料（信用報告）回覆書、無擔保債務還款
    計劃、財產歸屬資料清單、土地登記謄本、建物登記謄本、
    95 及96 年度綜合所得稅各類所得資料清單、大都會國際飯
    店股份有限公司員工薪資單、高雄銀行放款利息收據、管理
    費收據、房屋擔保借款繳息清單、96年度房屋稅及地價稅繳
    款書、統一發票、勞工保險被保險人投保資料表、水電費通
    知及收據、戶籍謄本、江端峰、江姿璇及江長明等人95、96
    年度綜合所得稅各類所得資料清單及財產歸屬資料清單、97
    年度房屋稅繳款書、國民住宅貸款契約、98年度各類所得扣
    繳暨免扣繳憑單為證，經核大致相符，堪信為真實。
  (二)聲請人主張依協商內容，應按月償還21,320元之事實，有無
    擔保債務還款計劃為證（本院卷第63頁至第64頁），堪信為
    真。而聲請人主張其有未成年子女2 名須待扶養一事，其於
    93年4 月30日與前配偶江端峰離婚，雙方約定長女江姿璇（
    85年1 月12日生）由前配偶監護扶養，長男江長明（90年1
    月12日生）則由聲請人監護扶養，亦有聲請人提出之戶籍謄
    本在卷可查（本院卷第80頁至第82頁），是聲請人主張其有
    按月支出該未成年子女保護教養費用，應可採信。又聲請人
    現任職於海寶餐廳，每月薪資約35,916元，其於95年度至97
    年度全年總收入分別為21 7,125元、449,934 元、426,907
    元，其95年度至97年度平均每月收入分別為18,094元、37,4
    95元、35,576元，且其名下尚有房屋、土地各1 筆，價值約
    812, 603元，有其所得資料及財產歸屬資料清單在卷足憑，
    顯見其之收入係逐年增加，而於毀諾當時亦無明顯變動，就
    其還款之能力當不生任何影響，聲請人就此謂伊毀諾係有不
    可歸責事由並不足採。再者，在聲請人已積欠龐大債務之情
    形下，斟酌維持聲請人及其所育有2 名未成年子女人性尊嚴
    之最低生活要求，以及聲請人債權人債權之確保，聲請人及
    其未成年子女之每月生活費，則依聲請人所居住之高雄市98
    年度每人每月最低生活費11,309元計算，及其應扶養未成年
    子女生活費用以每年免稅額77,000元除以12個月為基礎（77
    ,000÷12＝6,417 ，小數點以下四捨五入），是聲請人收入
    ，於扣除個人必要之生活費用及扶養未成年子女等之費用後
    ｛35,916－11, 309 －〔（6,417 ×2 ）÷2 〕＝18,190｝
    ，每月雖尚餘18,190元，惟仍不足以清償每月協商金額21,
    320 元，是以，本件聲請人無法依協議繼續償還，係因客觀
    收入不足所致，非因協議後故意有浪費或其他不利償還之行
    為，應認確係因不可歸責於聲請人之事由，致履行顯有重大
    困難。
  (三)有不可歸責於己之事由，致履行協商顯有重大困難者，雖可
    聲請更生，惟仍須具備「不能清償債務」或「不能清償債務
    之虞」之要件，法院始得裁定准予更生或清算，以符合消費
    者債務清理條例之立法意旨。查聲請人現年41歲（58年4 月
    15日生），以其目前每月收入35,916元，扣除維持自己生活
    所需費用11,309元，及應分擔之未成年子女扶養費6,417 元
    後，尚有餘款18,190元可供運用，若將餘款全數用以清償上
    開債務2,220,649 元（2,220,649 ÷18,190＝122 ），雖需
    10年餘始能清償完畢，然聲請人既有固定之收入，於法定強
    制退休年齡65歲屆至前尚無不能清償所欠債務之情形。再者
    ，聲請人名下尚有不動產可供變賣清償上開債務，以求降低
    債務總額，減輕每月償還金額之方法，是聲請人主張其有不
    能清償債務或不能清償之虞，不足採信。
四、綜上所述，本件聲請人前已與金融機構協商成立，雖其於96
    年5 月間毀諾係因客觀收入不足，致履行顯有重大困難，然
    聲請人有固定收入，扣除每月生活所需費用後，尚餘18,190
    元可供用以清償債務，其所積欠之債務約需10年餘即尚在聲
    請人未達法定退休年齡前即可清償完畢，是故，聲請人並無
    不能清償債務或有不能清償之虞之情事，自不符合更生之要
    件，其聲請自應予以駁回。
五、據上論結，爰依消費者債務清理條例第8 條、第15條，民事
    訴訟法第95條、第78條，裁定如主文。
中    華    民    國    99    年    3     月    17    日
                  民事庭    法  官  李佳容
正本係照原本作成。
如不服本裁定，應於裁定送達後10日內，以書狀向本院提出抗告
，並繳納抗告費新臺幣1,000元。
中    華    民    國    99    年    3     月    17    日
                            書記官  鄭翠蘭

司法院資訊處製作；財團法人民間司法改革基金會備份。
